【裁判字號】    97,易,486
【裁判日期】    980210
【裁判案由】    違反政府採購法
【裁判全文】
臺灣花蓮地方法院刑事判決               97年度易字第486號
公  訴  人  臺灣花蓮地方法院檢察署檢察官
被      告  甲○○
選任辯護人  張秉正律師
            乙○○
選任辯護人  林國泰律師
上列被告因違反政府採購法案件，經檢察官提起公訴（97年度偵
字第4490號），本院判決如下：
    主  文
甲○○意圖影響採購結果，而借用他人名義投標；乙○○意圖影
響採購結果，容許他人借用本人名義參加投標，各處有期徒刑捌
月，均減為有期徒刑肆月，如易科罰金，均以銀元佰元即新臺
幣玖佰元折算壹日。
    事  實
一、甲○○係「達辰企業工程行」（下簡稱「達辰工程行」）之
    負責人，乙○○係「富奕工程股份有限公司」（下簡稱「富
    奕公司」）之負責人，意圖影響台灣電力股份有限公司花蓮
    區營業處（下簡稱台電）於民國94年7 月間辦理「台電花蓮
    區處94年花蓮工區配電外線工程帶料發包」工程（下簡稱系
    爭工程）之採購結果，於94年7月19 日招標截止之前，約妥
    甲○○除自行以「達辰工程行」之名義參與投標外，另經乙
    ○○容許，借用「富奕公司」之名義參與投標，押標金亦由
    甲○○自行調度提供，在「富奕公司」投標單上填寫較「達
    辰工程行」較高之投標金額，作為陪標之用，嗣於94年7 月
    20 日開標結果，由「達辰工程行」以底價新台幣（下同）1
    億零5百萬元得標。
二、案經法務部調查局東部地區機動工作組移送台灣花蓮地方法
    院檢察署檢察官偵查起訴。
    理  由
一、證據能力：按被告以外之人於審判外之言詞或書面陳述，除
    法律有規定者外，不得作為證據，又被告以外之人於審判外
    之陳述，雖不符前四條之規定，而經當事人於審判程序同意
    作為證據，法院審酌該言詞陳述或書面陳述作成時之情況，
    認為適當者，亦得為證據。當事人、代理人或辯護人於法院
    調查證據時，知有第159條第1項不得為證據之情形，而未於
    言詞辯論終結前聲明異議者，視為有前項之同意，刑事訴訟
    法第159條第1項、第159條之5分別定有明文。查被告甲○○
    、乙○○所為供述，就同案被告乙○○、甲○○而言，仍屬
    證詞，是其等之證述及證人王吉璋在法務部調查局東部地區
    機動工作組所為之證述，均屬被告以外之人於審判外之言詞
    陳述，原不得作為證據，惟經當事人同意有證據能力，核該
    等言詞陳述作成時之情況，亦無不適當情事，依上開規定應
    有證據能力。又被告乙○○之測謊報告，係檢察官依據刑事
    訴訟法第208 條之規定，囑託法務部調查局人員所為之鑑定
    報告，依同法第206 條規定由鑑定人出具之書面報告，即屬
    該法第159條第1項所定法律有規定之例外情形，且符合：1.
    經受測人同意配合，並已告知得拒絕受測，以減輕受測者不
    必要之壓力、2.測謊員須經良好之專業訓練與相當之經驗、
    3.測謊儀器品質良好且運作正常、4.受測人身心及意識狀態
    正常、5.測謊環境良好，無不當之外力干擾、6.受囑託之鑑
    定機關不僅應將鑑定結果函覆，並應將鑑定經過一併載明於
    測謊之鑑定報告書中等要件，為被告乙○○所自承在卷，並
    有測謊報告書乙份（含測謊鑑定過程參考資料、測謊同意書
    、測謊對象身心狀況調查表等）可參，並經當事人同意有證
    據能力，自得作為證據，均合先敘明。
二、訊據被告甲○○、乙○○雖均矢口否認彼此間有何借用、出
    借名義投標之行為，辯稱伊等係各自代表「達辰工程行」、
    「富奕公司」投標系爭工程云云，惟查：
  (一)系爭工程之預算為1億2千萬元，施工地點在花蓮縣，履約期
    限為1年，「富奕公司」填寫標價為1億零790 萬元，嗣由「
    達辰工程行」以底價1億零5百萬元得標之事實，有招標公告
    、工程決標紀錄表各乙份附於本院卷可參，被告乙○○自承
    ：「富奕公司除曾於82、83年間得標過台電台中區豐原服務
    處修剪樹木工程、台電接戶線工程共兩次，每次承包金額約
    數十萬元，施工地點都在台中縣豐原地區之外，沒有得標承
    包其他工程，之後公司就沒有營業，也沒有營運的資金，於
    92、93、94年間，員工只有石宗明、石貴珍2 人，沒有施工
    班底，富奕公司沒有能力去承作系爭工程，亦無法與甲○○
    競爭」等語（見97年3月19日、7月11日調查筆錄），雖其另
    稱只要得標，履約應該不是問題云云，然依其所述，「富奕
    公司」先前施工地點均侷限在台中縣，已10年未營業，亦無
    任何營運資金，是否能遽然募集充足之人力、資金，在花蓮
    縣履行上億元之配電外線工程，實不無可疑，況各公司負責
    人本於商譽及信用之維持，鮮有對施工毫無計畫，即提出高
    額押標金貿然決定投標之情形，被告乙○○自始均未提出、
    說明任何具體之履約計畫，迄於審判期日突由辯護人林律師
    代稱，被告乙○○亦擔任其配偶鄭林秀英為負責人之「海喬
    股份有限公司」（下簡稱「海喬公司」）之董事，實際上負
    責業務之執行，故若得標，「海喬公司」亦有能力施作云云
    ，與被告乙○○所述，伊來花蓮看系爭工程招標公告時沒有
    告訴配偶，所以不能向家裡或公司調度押標金乙節不符，連
    投標時之350 萬元押標金資金均無法調度，豈能憑空期待得
    標後之履約過程必獲家人或「海喬公司」配合？其所辯不合
    企業經營常情，尚難採信。
  (二)次查：「富奕公司」所提供之350 萬元押標金，係由王吉璋
    於截標當日（94年7月19 日）所匯入被告乙○○當日甫開立
    之彰化銀行花蓮分行帳戶內，於同年月20日決標後，旋於同
    年月21日由被告甲○○之妻林胡慧美以甲○○名義匯還予王
    吉璋，且乙○○之彰化銀行存摺、印章亦均為甲○○所保管
    乙節，為被告甲○○、乙○○及證人王吉璋供述、證述一致
    ，並有乙○○彰化銀行花蓮分行存摺存款帳戶資料查詢明細
    表、甲○○匯款單各乙份為憑，應堪認定。是形式上觀之，
    此筆金流實係在王吉璋、甲○○之間往來，且乃純粹為了滿
    足「富奕公司」提出押標金支票供台電公司審核投標條件而
    開戶、借款，按350 萬元並非小額借款，王吉璋將此筆現金
    存放銀行，原可支領利息，若非明知僅係形式上提供作為「
    富奕公司」押標金之用，開標後立即可返還，至多借款2、3
    天，以王吉璋自78年起開立公司擔任負責人，為經驗老道商
    人之狀況，豈有毋庸借據、利息，即慨然出借350 萬元之可
    能？乙○○個人或「富奕公司」既未出資，且對該筆資金無
    支配力，更足徵「富奕公司」無投標真意之事實，況甲○○
    、乙○○為同業，就系爭工程若均要投標，彼此為競爭對手
    ，若非甲○○向乙○○借牌，甲○○豈有為了競爭對手向王
    吉璋調度押標金之可能？由下述乙○○、王吉璋二人就借款
    方式，以及乙○○、甲○○二人就為何350 萬元係由甲○○
    匯還王吉璋所為互相矛盾且不符常情之說詞，足徵應係其等
    為掩飾此筆借款實係甲○○向王吉璋所借，供「富奕公司」
    投標之用而事後捏造之謊言，不足採信：
  1.被告乙○○所述借款方式，係伊於94年間親赴屏東向王吉璋
    所借，嗣伊於94年7月20 日見甲○○得標後，想分包工程，
    而依甲○○要求，於同日將押標金支票交給甲○○，作為出
    資作為履約保證金，約20天後，因銅價上漲，伊認為分包不
    符成本，故請甲○○直接將錢返還予王吉璋云云，與證人王
    吉璋先稱乙○○係於94年7 月上旬或中旬打電話向伊借款，
    嗣於94年7月21日匯還給伊（見97年4月22日調查筆錄），經
    3 個月後調查人員再次詢問時，王吉璋改口稱係乙○○於94
    年7 月間某日親自開車到屏東向伊借款，並將金融帳號紙條
    交給伊，隔一段時間，伊交由公司小姐或太太去匯款乙節不
    符（見97年7月11 日調查筆錄），且乙○○開戶與王吉璋匯
    款時間均為94年7月19 日，若其二人所述經過均為真，則家
    住台中之乙○○，需先前往位於花蓮之彰化銀行花蓮分行開
    戶，再駕車至屏東向王吉璋借款，同時交付抄有金融帳號之
    紙條，再立即回到花蓮辦理押標金支票，以便於下午5 點之
    前完成系爭工程投標手續，姑不論在8、9小時內駕車往返花
    蓮、屏東處理借款、投標事項是否可能，乙○○就投標必要
    之押標金，遲至截標當日始籌款，若開戶完成前往屏東後，
    王吉璋未同意借款，乙○○欠缺投標必須之押標金，豈往返
    奔波台中、花蓮、屏東，豈不白忙一場？其所述顯與常情不
    合。
  2.再者，證人王吉璋稱借款條件乃「若得標，則350 萬元要延
    後1、2個月歸還，若未得標則馬上歸還，因為我與乙○○是
    好友，所以沒有約定利息」，則乙○○既未得標，依約即應
    立即返還350 萬元，豈有未先詢問王吉璋獲取同意，逕將押
    標金支票交給甲○○，作為出資分包工程之履約保證金用途
    之理？況被告甲○○、乙○○自始未能說明分包工程之比例
    為何，為何甲○○所須繳納之上千萬元之履約保證金，恰好
    應由被告乙○○分擔350萬元？亦欠缺依據。
  3.而依被告乙○○所述，其於交付押標金支票予甲○○20日後
    ，因銅價上漲，評估分包工程不划算，才聯絡甲○○，要甲
    ○○直接把錢匯還予王吉璋之情節，復與被告甲○○供述乙
    ○○係94年7月22 日早上即表示經計算不符成本，要伊直接
    把35 0萬元匯還給王吉璋之時點不符，更與甲○○事實上係
    於94年7月21 日即要其妻匯款返還王吉璋之事實不符，甲○
    ○甫於94年7月20 日下午要求乙○○分擔履約保證金，又何
    故在乙○○尚未表明不分包工程，亦未告知資金來源之前，
    即能預先將350萬元匯還給王吉璋？
  (三)又被告乙○○在法務部調查局接受測謊結果，就「未借牌給
    甲○○」、「非甲○○向王吉璋借350 萬以作為富奕公司押
    標金」兩個問題，均呈情緒波動之反應，研判有說謊，有法
    務部調查局97年7月15日調科參字第09700270950號測謊報告
    書影本足參，雖其於審判時辯稱係因身體狀況不適所致，然
    該測謊並無強制性，乃被告自願接受（同日甲○○、王吉璋
    分別因生理狀況不佳、不願接受測謊之原因而未進行測謊）
    ，被告乙○○並於審判中自承整個測謊過程中，身體狀況並
    無到不能接受測謊的程度，是其上開所辯，應係見測謊結果
    對其不利而為之藉口，尚難採信。
  (四)綜上，被告乙○○明知「富奕公司」並無履約能力，其亦未
    提供押標金，而係由被告甲○○向王吉璋調度350 萬元充作
    「富奕公司」之押標金，於開標翌日旋即返還王吉璋之事實
    ，已堪認定，且乙○○測謊結果亦呈現說謊狀況，足認被告
    乙○○並無代表「富奕公司」投標系爭工程之真意，被告乙
    ○○應係基於出借公司名義為甲○○之「達辰工程行」陪標
    之意思而佯與投標，而填寫較高之投標金額；另由資金乃被
    告甲○○經手調度，及甲○○所經營之「達辰工程行」乃花
    蓮地區廠商，有實際履約之能力及得標企圖，嗣後並得標之
    事實推論，因借牌獲利者乃甲○○，雖辯護人張律師為被告
    甲○○辯稱，「達辰工程行」本身有投標資格，毋庸向他人
    借牌陪標云云，然若投標廠商未達3家，將形成流標情形，
    於開標之前，投標廠商亦無法預知是否會有3 家以上符合資
    格之廠商投標，是甲○○確實有借牌之利益及動機，不能僅
    憑事後開標結果，系爭工程有5家廠商投標，其中4家符合資
    格，即溯及推論被告甲○○並無借牌之必要，附此敘明。綜
    合上開卷證判斷，業已足堪認定被告甲○○、乙○○之犯行
    。
    本件事證明確，應予依法論科。
三、核被告甲○○所為，係犯政府採購法第87條第5 項前段之借
    用他人名義投標罪。被告乙○○所為，均係犯政府採購法第
    87條第5 項後段之容許他人借用本人名義參加投標罪，原起
    訴書所載被告2人為共同正犯，似認被告2人共同借用他人名
    義投標，然業據公訴檢察官當庭說明係「借牌、陪標」，故
    被告2 人行為分別係借用、出借，態樣不同，並無成立共同
    正犯之餘地，附此敘明。
四、爰審酌被告甲○○為標得系爭工程，竟邀被告乙○○借牌陪
    標，被告乙○○並無投標真意，而容許甲○○借用「富奕公
    司」名義出面陪標之犯罪動機、手段、目的，嗣甲○○代表
    「達辰工程行」以底價標得1億零5百萬元工程之價款甚鉅，
    對工程採購公平性所生之危害非輕，及事後均否認犯行，態
    度不佳等一切情狀，認檢察官具體求刑被告甲○○有期徒刑
    1年10月、併科罰金60萬元，被告乙○○有期徒刑1年7 月，
    併科罰金50萬元，以最重本刑為3 年以下有期徒刑之罪而言
    ，尚嫌過重，分別量處如主文所示之刑。
五、按行為後法律有變更者，適用行為時之法律。但行為後之法
    律有利於行為人者，適用最有利於行為人之法律，刑法第 2
    條第1 項定有明文。查本件被告等犯罪後，刑法第41條業於
    94年2月2日經總統令修正公布，並於95年7月1日施行，修正
    前該條第1項前段規定：「犯最重本刑為5年以下有期徒刑以
    下之刑之罪，而受6 個月以下有期徒刑或拘役之宣告，因身
    體、教育、職業、家庭之關係或其他正當事由，執行顯有困
    難者，得以1 元以上3元以下折算1日，易科罰金。」又被告
    行為時之易科罰金折算標準，依修正前罰金罰鍰提高標準條
    例第2條前段（現已刪除）規定，就其原定數額提高為100倍
    折算1 日，則本件被告行為時之易科罰金折算標準，應以銀
    元300元折算1 日，經折算為新臺幣後，應以新臺幣900元折
    算為1日。惟修正後該條第1項前段則規定：「犯最重本刑為
    5年以下有期徒刑以下之刑之罪，而受6個月以下有期徒刑或
    拘役之宣告者，得以新臺幣1千元、2千元或3千元折算1日，
    易科罰金。」經比較修正前後之易科罰金折算標準，修正後
    之規定，並非較有利於被告二人，是應依刑法第2條第1項前
    段，適用修正前刑法第41條第1 項前段規定，定其折算標準
    。次查，被告等為本案犯罪時間在96年4月24 日以前，所犯
    合於中華民國96年罪犯減刑條例第2條第1項第3 款之規定，
    皆減其宣告刑2分之1，併諭知易科罰金之折算標準，附此敘
    明。
六、依刑事訴訟法第299條第1項前段，政府採購法第87條第5 項
    ，刑法第11條前段、第2條第1項前段，修正前第41條第1 項
    前段，修正前罰金罰鍰提高標準條例第2 條，現行法規所定
    貨幣單位折算新臺幣條例第2條，中華民國96 年罪犯減刑條
    例第2條第1項第3款、第7條、第9條，判決如主文。
七、至於「達辰工程行」、「富奕公司」所涉政府採購法第92條
    「廠商之代表人、代理人、受雇人或其他從業人員，因執行
    業務犯本法之罪者，除依該條規定處罰其行為人外，對該廠
    商亦科以該條之罰金。」罪嫌，未據起訴，應由檢察官另行
    偵查。
八、如不服本判決，應附繕本於收受送達之翌日起10日內向本院
    提出上訴狀。
本案經檢察官吳文正到庭執行職務。
中    華    民    國    98    年    2     月    10    日
                  刑事第一庭    法  官  蕭一弘
以上正本證明與原本無異。
如不服本判決應於收受送達後10日內向本院提出上訴書狀，並應
敘述具體理由。其未敘述上訴理由者，應於上訴期間屆滿後20日
內向本院補提理由書 (均須按他造當事人之人數附繕本)「 切勿
逕送上級法院」。
中    華    民    國    98    年    2     月    10    日
                                書記官
附錄本判決論罪之法律條文：
政府採購法第87條第5項：
意圖影響採購結果或獲取不當利益，而借用他人名義或證件投標
者，處3年以下有期徒刑，得併科新臺幣1百萬元以下罰金。容許
他人借用本人名義或證件參加投標者，亦同。


司法院資訊處製作；財團法人民間司法改革基金會備份。
